【裁判字號】    88,訴,727
【裁判日期】    890411
【裁判案由】    違反山坡地保育利用條例
【裁判全文】
臺灣士林地方法院刑事判決                          八十八年度訴字第七二七號
    公  訴  人  臺灣士林地方法院檢察署檢察官
    被      告  乙○○
右列被告因違反山坡地保育利用條例案件，經檢察官提起公訴（八十七年度偵字第二
六號），本院判決如左：
    主  文
乙○○違反在公有及他人山坡地內，不得擅自從事道路之修建使用之規定，處有期徒
刑捌月，緩刑參年。
如附圖所示Ｄ（面積零點零肆肆貳公頃）部分、Ｅ（面積零點零零陸捌公頃）部分、
Ｆ（面積零點零零柒公頃）部分，面積合計零點零伍捌公頃之工作物即泥土道路
壹條及所使用之機具挖土機壹輛（型號Ｓ６Ｄ９５Ｌ─１，編號７８１５９）均沒收
。
    事  實
一乙○○為臺北縣淡水鎮○○○段小中寮小段十之一、一二八、一三○之二地號之土
  地所有人，並取得同小段十一地號內八三四．二五坪土地之權利，竟意圖為自己及
  他人不法之利益，自民國八十八年七月十日，未經毗鄰同小段十、一三○之三地號
  土地所有權人甲○○之同意，擅自僱用不知情之不詳年籍姓名綽號「阿成」之成年
  男子，在上開地段十、十之一、十一、一二八、一三○之三地號經臺灣省政府公告
  適用「山坡地保育利用條例」之私有山坡地內，及上開地段十、一三○之三地號之
  間未經登錄水利地即經公告適用「山坡地保育利用條例」之公有山坡地上方傾倒廢
  土後，復於同年月十二日下午四時許起，向不知情之不詳年籍姓名綽號「阿勇」之
  成年男子借得挖土機一輛（型號Ｓ６Ｄ９５Ｌ─１，編號７８１５９），僱用不知
  情之張再興、李買駕駛該挖土機整地、打木椿，修建工作物即泥土道路一條（以下
  簡稱系爭道路，土地所有權人及開挖面積詳如附表，所在位置詳如附圖），俾利乙○○使用進入私有農園。嗣於同年月十二日晚間九時許，為警當場查獲，並扣得上
  開挖土機一臺暫交乙○○代為保管，翌日會同臺北縣淡水鎮公所派員會勘，始知上
  情。
二案經臺北縣警察局淡水分局移送臺灣士林地方法院檢察署檢察官偵查起訴。
    理  由
一訊據被告乙○○固不否認右揭時地僱用友人倒土、整地，修建系爭道路一條之事實
  ，惟矢口否認有為上開違反山坡地保育利用條例之犯行，辯稱：伊在自己土地上將
  舊有農路拓寬，供自己及鄰地所有人共同使用，該路僅占鄰地面積一小部分，鄰地
  所有人均有同意，且未致水土流失，無何違反山坡地保育利用條例之犯行云云。惟
  查：(一)系爭道路確係被告僱工修建乙節，除據被告自白不諱外，並據證人李買（參
  見偵查卷宗第八頁）、張再興（參見偵查卷宗第十一頁）於警訊中證述無訛，並有
  八十八年七月十三日臺北縣山坡地違規使用查報與取締案件會勘紀錄暨現場照片八
  幀在卷足參，此外，且扣得挖土機一輛（型號Ｓ６Ｄ９５Ｌ─１，編號７８１５９
  ）交由被告乙○○保管，此有代保管單一紙可考。(二)又被告修建之道路一條，佔臺
  北縣淡水鎮○○○段小中寮小段十、十之一、十一、一三○之三、一二八地號及未
  登錄水利地面積如附圖所示（其中圖示Ｆ部分為一三○之三地號，臺北縣淡水地政
  事務所誤載為一○三之三地號），與舊有道路所在位置並不相同之事實，業經臺灣
  士林地方法院檢察署檢察官於八十八年九月七日、同年十月六日二度赴現場履勘屬
  實，製有履勘筆錄、現場照片二幀可憑，且該署囑託臺北縣淡水地政事務所製作之
  土地複丈成果圖，其丈量基準邊界確係被告整地之範圍，亦經本院於八十九年二月
  二十五日赴現場勘驗時，由被告及臺北縣淡水地政事務所人員袁公瑾共同確認無訛
  （參見本院八十九年二月二十五日訊問筆錄）。(三)上開地段十之一、一二八地號為
  被告所有，十一地號為丙○○所有，約定被告取得其中八三四．二五坪，十、一三
  ○之三地號為甲○○所有乙節，有土地所有權狀影本三件、協議書影本一件、土地
  登記謄本五件附卷可稽，而被告開闢系爭道路前未通知甲○○，甲○○亦未同意等
  情，迭據證人甲○○到庭證述屬實（參見本院八十九年一月二十七日訊問筆錄、同
  年三月二十八日審判筆錄），是以，被告未經甲○○同意，在甲○○之土地內擅自
  修建道路之事實，應堪認定。(四)又土地所有權，除法令有限制外，於其行使有利益
  之範圍內，及於土地之上下，民法第七百七十三條前段定有明文。按未登錄水利地
  屬於公有，被告竟趁水道流經水管之際，在該水管上方傾倒廢土加高舖設成系爭道
  路之一部，顯係擅自占用公有土地無疑。(五)又按山坡地保育利用條例第三條規定，
  該條例所定之山坡地，係指經省市主管機關報請行政院核定公告標高在一百公尺以
  上之公、私有土地。如附表所示之系爭土地係經行政院六十八年十一月二十一日臺
  經字第一一七○一號函核定、臺灣省政府六十九年二月六日府農山字第一二○
  一六六號公告之適用「山坡地保育利用條例」之山坡地，此有上開函令影本及臺北
  縣政府八十九年一月十七日北府農土字第○二三八七九號函、八十九年三月二十
  二日北府農土字第○八三五五三號函各一件附卷可按。雖附圖所示Ｅ部分係未登
  錄水利地，惟上開公告乃就各該山坡地地段劃定範圍以圖示為之，並非針對特定地
  號而為公告，本件臺北縣淡水鎮○○○段全部土地均經上開公告劃定為山坡地，故
  該水利地雖未經登錄，仍同經公告為山坡地保育條例所定之山坡地。(六)綜上所述，
  被告確係利用不知情之人擅自在公有及他人山坡地內從事道路之修建，其所辯屬卸
  責之詞，委不足採。本件事證已臻明確，被告犯行堪以認定，應予依法論科。
二按依八十七年一月七日修正公布之山坡地保育利用條例第五條規定以觀，山地之保
  育與利用，重在自然生態景觀、涵養水源等水土保持之處理之維護及規劃，並防止
  災害發生，以公共利益為保護客體。該條例第九條第三款規定，在山坡地為道路之
  修建經營或使用，其土地之經營人、使用人或所有人，於其經營或使用範圍內，應
  實施水土保持之處理與維護；第十條規定，在公有或他人山坡地內，不得擅自墾殖
  、占用或從事同條例第九條第一款至第九款之開發、經營或使用；又第三十四條第
  一項規定，違反同條例第十條規定者，處六月以上五年以下有期徒刑，得併科新臺
  幣六十萬元以下罰金。核被告乙○○於附圖所示Ｄ、Ｅ、Ｆ部分之公有及他人山坡
  地內，擅自從事道路之修建，所為係犯山坡地保育利用條例第三十四條第一項，違
  反同條例第十條規定，在公有及他人山坡地內，擅自從事同條例第九條第三款道路
  之修建使用罪。起訴書參考法條誤引修正前舊法之規定，容有誤會，併此敘明。又
  被告利用不知情之李買、張再興及不詳年籍姓名綽號「阿成」之成年男子犯罪，係
  間接正犯。爰審酌國內自然環境屢受非法破壞，國人環保觀念尚待加強，被告素行
  良好，年事已高，不愔法令，及其品性、生活狀況、智識程度、犯罪所生損害及犯
  罪後態度等一切情狀，量處如主文第一項所示之刑。被告未曾受有期徒刑以上刑之
  宣告，此有臺灣高等法院被告全國前案紀錄表可按，因一時失慮，誤觸刑章，經此
  偵審程序及刑之宣告後，應知警惕，當無再犯之虞，本院認所宣告之刑以暫不執行
  為適當，爰併予宣告緩刑三年，以勵自新。
三如附圖所示Ｄ（面積○．○四四二公頃）部分、Ｅ（面積○．○○六八公頃）部分
  、Ｆ（面積○．○○七三公頃）部分，面積合計○．○五八三公頃之工作物即泥土
  道路一條及所使用之機具挖土機一輛（型號Ｓ６Ｄ９５Ｌ─１，編號７８１５９）
  ，均依山坡地保育利用條例第三十四條第五項沒收之。
四公訴意旨另以：被告意圖為自己及他人不法之利益，自八十八年七月十日起，另未
  經臺北縣淡水鎮○○○段小中寮小段十一地號土地所有權人丙○○之同意，擅自於
  該私有山坡地內修建道路，因認被告此部分亦涉犯山坡地保育利用條例第三十四條
  第一項罪嫌云云。訊據被告堅詞否認有此部分犯行，辯稱：伊與丙○○曾簽立協議
  書，約定伊取得該地號內八三四．二五坪之土地等語。經查：(一)該地段十一地號因
  不能分割，故登記於丙○○名下，被告實際上取得其中八三四．二五坪土地等情，
  業據證人丙○○、王炳川證述無訛（參見本院八十九年一月二十七日訊問筆錄），
  並有協議書影本一件在卷可稽。而本件被告修建道路使用該小段十一地號之面積共
  ○．一四六三公頃（換算合計一四六三平方公尺、即四四二．五五七五坪），有臺
  北縣淡水地政事務所土地複丈成果圖可稽，未超過其有權使用之面積八三四．二五
  坪（換算為二七五七．八五一二平方公尺、即○．00000000公頃），上開
  土地之所有權人丙○○既同意被告使用，此部分自不成立山坡地保育利用條例第三
  十四條第一項之罪。(二)又依水土保持法第十二條規定，第八條第一項第三款至第四
  款之開發、經營或使用行為，以及於山坡地內從事農、林、漁、牧地之開發利用所
  需之修築農路、開挖、整地或整坡作業，其水土保持義務人應先擬具水土保持計畫
  ，送請主管機關核定，依法應擬具而未擬具，依山坡地保育條例第三十五條第一項
  第一款、水土保持法第三十三條第一項第二款規定，得處新臺幣六萬元以上三十萬
  元以下行政罰，若致生水土流失、毀損水土保持處理與維護設施者，山坡地保育條
  例第三十五條第三項、水土保持法第三十三條第三項另定有刑罰之處罰。惟所謂「
  致生公共危險」，係指在客觀上已有發生具體之公共危險始予處罰，係採具體危險
  制，雖不以達到已發生實害之程度，但亦非僅以有足以生損害之虞之抽象危險為已
  足，如僅為有可能崩塌危及安全，尚不能論以該等罪名（最高法院八十三年度臺上
  字第六五八號判決、八十五年度臺上字第一○九八號判決參照）。本案被告在有權
  使用之山坡地上修築農路，未擬具水土保持計畫，送請主管機關核定，有悖前揭規
  定，依法固得課予行政罰，惟經本院赴現場履勘結果，認被告開闢農路、堆積土石
  之行為有毀損水土保持及致生水土流失之虞，尚無具體危險之發生或已生水土疏失
  之情形，臺北縣政府農業局亦同此認定，有該局八十九年一月十七日北府農土字
  第○二三八七九號函可稽，與上開刑罰構成要件尚屬有間。此外，復查無其他積極
  證據足資認定被告此部分有何違反山坡地保育利用條例等之犯行，公訴意旨認此部
  分與前開有罪部分有想像競合犯之裁判上一罪關係，故不另為無罪之諭知，附此敘
  明。
據上論斷，應依刑事訴訟法第二百九十九條第一項前段，山坡地保育利用條例第三十
四條第一項、第五項、刑法第十一條、第七十四條第一款，判決如主文。
本案經檢察官黃惠玲到庭執行職務。
中      華      民      國      八十九    年      四      月    十一    日
                                  臺灣士林地方法院刑事第四庭
                                      法  官  陳  玉  曆
右正本證明與原本無異。
如不服本判決，應於送達後十日內，向本院提出上訴狀。
                                      書記官  陳  鳳  嬌
中      華      民      國      八十九    年      四      月    十四    日
附錄本案論罪科刑法條全文。
山坡地保育利用條例第三十四條第一項
在公有或他人山坡地內，擅自墾殖或設置工作物者，處六月以上五年以下有期徒，得
併科三萬元以下罰金。
附表：
┌──┬────┬───────┬──────┐
│編號│所有權人│地         號 │面積（公頃）│
├──┼────┼───────┼──────┤
│Ａ  │丙○○  │十一地號      │○．一○六六│
├──┼────┼───────┼──────┤
│Ｂ  │丙○○  │十一地號      │○．○三九七│
├──┼────┼───────┼──────┤
│Ｃ  │乙○○  │十之一地號    │○．○二六四│
├──┼────┼───────┼──────┤
│Ｄ  │甲○○  │十地號        │○．○四四二│
├──┼────┼───────┼──────┤
│Ｅ  │公有    │未登錄水利地  │○．○○六八│
├──┼────┼───────┼──────┤
│Ｆ  │甲○○  │一三○之三地號│○．○○七三│
├──┼────┼───────┼──────┤
│Ｇ  │乙○○  │一二八地號    │○．二六六七│
├──┴────┴───────┴──────┤
│合計占用公有及甲○○山坡地共○．五八三公頃  │
└──────────────────────┘
附圖：
臺北縣淡水地政事務所土地複丈成果圖（其中Ｆ部分乃一三○之三地號，臺北縣淡水
地政事務所誤載為一○三之三地號）


司法院資訊處製作；財團法人民間司法改革基金會備份。
